ACORDAO-COMPLETO-2432938

ACÓRDÃO 1423/2021 ATA 3/2021 - PRIMEIRA CÂMARA

VISTOS, relatados e discutidos estes autos de tomada de contas especial instaurada em razão da impugnação total das despesas do Convênio 244/2011 - Siconv 755745, que tinha por objeto o apoio à realização do projeto intitulado "São Pedro", nos dias 1, 2 e 3 de junho de 2011, 
ACORDAM os Ministros do Tribunal de Contas da União, reunidos em sessão da Primeira Câmara, ante as razões expostas pelo Relator, em:
9.1. julgar irregulares as contas da Sra. Iracema Nelis de Araújo Dantas (CPF: XXX.195.644-XX) , com fundamento nos termos dos artigos 1º, inciso I, 16, inciso III, alínea "c", e 19, caput, da Lei 8.443/1992, e dos arts. 1º, inciso I, 209, inciso III, 210 e 214, inciso III, do Regimento Interno/TCU, condenando-a ao pagamento da quantia abaixo especificada, com a fixação do prazo de 15 (quinze) dias para que comprove perante este Tribunal, em respeito ao artigo 214, inciso III, alínea "a", do Regimento Interno do TCU, o recolhimento da dívida aos cofres do Tesouro Nacional, atualizada monetariamente e acrescida de juros de mora, calculados a partir da data discriminada até a data do recolhimento, abatendo-se na oportunidade a monta eventualmente ressarcida, na forma da legislação em vigor:
Data de ocorrência	Valor histórico (R$) 
2/4/2013		100.000,00
9.2. aplicar à Sra. Iracema Nelis de Araújo Dantas (CPF: XXX.195.644-XX) multa no valor de R$ 50.000,00 (cinquenta mil reais) , com fundamento no art. 57 da Lei 8.443/1992 c/c o artigo 267 do Regimento Interno do TCU, fixando-lhe o prazo de 15 (quinze) dias, a partir da notificação, para que, nos termos do artigo 214, inciso III, alínea "a", do Regimento Interno do TCU, comprove perante este Tribunal o recolhimento da dívida aos cofres do Tesouro Nacional, atualizada monetariamente desde a presente data até a do efetivo recolhimento, se for paga após o vencimento, na forma da legislação em vigor;
9.3. autorizar, desde logo, nos termos do art. 28, inciso II, da Lei 8.443 de 1992, a cobrança judicial das dívidas, caso não atendidas as notificações;
9.4. autorizar, desde logo, o pagamento das dívidas mencionadas nos subitens anteriores, caso solicitado, em até 36 parcelas mensais e consecutivas, nos termos do art. 26 da Lei 8.443 de 1992 c/c o art. 217 do Regimento Interno/TCU, fixando à devedora o prazo de quinze dias, a contar do recebimento da notificação, para comprovar perante o Tribunal o recolhimento da primeira parcela e de trinta dias, a contar da parcela anterior, para comprovar o recolhimento das demais parcelas, devendo incidir sobre cada valor mensal os encargos legais devidos (débito: juros de mora e atualização monetária; multa: atualização monetária) , na forma prevista na legislação em vigor;
9.5. dar ciência desta deliberação ao Procurador-Chefe da Procuradoria da República no Estado da Paraíba, nos termos do art. 209, § 7º, do Regimento Interno/TCU, para ajuizamento das ações cabíveis; e
9.6. dar ciência desta deliberação ao Ministério do Turismo e à responsável.

Tomada de contas especial instaurada em razão da impugnação total de despesas do Convênio nº 244/2011, celebrado com o Município de São José do Sabugi-PB.

Primeira Câmara

Prefeitura Municipal de São José do Sabugi - PB.

3. Interessados/Responsáveis:
3.1. Interessado: Ministério do Turismo (05.457.283/0001-19)
3.2. Responsável: Iracema Nelis de Araújo Dantas (XXX.195.644-XX).

13.1. Ministros presentes: Jorge Oliveira (na Presidência) e Benjamin Zymler (Relator).
13.2. Ministros-Substitutos convocados: Augusto Sherman Cavalcanti e Weder de Oliveira.

ACORDAO-COMPLETO-2503918

Acórdão 4821/2022 - Primeira Câmara

BENJAMIN ZYMLER

Adoto como relatório a instrução elaborada no âmbito da Secretaria de Controle Externo de Tomada de Contas Especial (peça 38) , cuja proposta de encaminhamento contou com a anuência do titular da unidade técnica (peça 40) e do representante do Ministério Público junto ao TCU (peça 41) :
"1.	Trata-se de Tomada de Contas Especial instaurada pelo Ministério do Turismo (MTur) , em desfavor da Sra. Iracema Nelis de Araújo Dantas, prefeita municipal de São José do Sabugi/PB, no período de 1/1/2013 a 31/12/2016, em razão da impugnação total das despesas do Convênio 244/2011- Siconv 755745 (peça  1, 51-67) , firmado com o Ministério do Turismo, e que tinha por objeto o apoio à realização do Projeto intitulado "São Pedro", nos dias 1, 2 e 3 de junho de 2011, devido a irregularidades na execução física.
HISTÓRICO	
2.	O Convênio 244/2011- Siconv 755745 foi firmado no valor de R$ 105.000,00, sendo R$ 100.000,00 à conta do concedente e R$ 5.000,00 referentes à contrapartida do convenente. Teve vigência de 1/7/2011 a 25/5/2013 (sendo que o término estava previsto inicialmente para 3/10/2011, mas foi alterado via apostilamentos, estando o último destes acostado na peça 5) , com prazo para a apresentação da prestação de contas estipulado para 30 dias após o dia final de vigência ou da data do último pagamento efetuado. Os recursos foram liberados por meio da Ordem Bancária 2013OB800011 (peça 1, p. 137) , em 2/4/2013. 
3.	O objeto não foi fiscalizado in loco pelo órgão concedente, conforme informação no documento de peça 2, p.135.
4.	A prestação de contas (peça 1, p. 141-154 e peça 2, p. 1-53) e complementações (peça 2, p. 65-99) , enviadas por meio dos documentos, foram analisadas por meio dos seguintes documentos: i. Nota Técnica de Análise nº 1/2012 (peça 1, p. 88-90) ; ii. Nota Técnica de Análise nº 1/2014 (peça 2, P. 54-59) ; iii. Nota Técnica de Reanálise nº 49/2015 (peça 2, p. 100-103) ; e iv. Nota Técnica de Análise Financeira nº 231/2016 (peça 2, p. 114-116) .
5.	Conforme Despacho de peça 1, p. 5-6, o fundamento para a instauração da presente Tomada de Contas Especial foi a reprovação da execução física do ajuste, constatada na Nota Técnica de Reanálise nº 49/2015 (peça 2, p. 100-103) . Essa nota técnica baseou as conclusões da fase interna e consignou as seguintes irregularidades:
	a) as fotografias, filmagens e/ou material de divulgação pós-evento (publicação em jornais, revistas ou reportagens televisivas) , enviados não comprovaram a efetiva realização do evento na data e cidade aprovadas no Plano de Trabalho e a utilização da logomarca do MTur;
	b) houve divergência entre a data de realização do evento informada em declaração emitida pelo convenente e aquela prevista no Plano de Trabalho;
	c) as fotografias/filmagens ou matérias de repercussão pós-evento (publicação em jornais, revistas ou reportagens televisivas) encaminhadas não foram capazes de comprovar a apresentação das atrações artísticas;
d) a declaração de autoridade local foi enviada com o timbre da prefeitura, ao invés do timbre do órgão ao qual a autoridade supostamente faz parte.
6.	Por meio do Ofício 1730/2016/CGCV/SPOA/SE/MTur (peça 2, p. 121-122) , de 22/3/2016, o Ministério do Turismo notificou a responsável, Sra. Iracema Nelis de Araújo Dantas, em 4/4/2016, da reprovação da prestação de contas, requerendo a devolução dos recursos (vide aviso de recebimento à peça 2, p. 123) .
7.	Diante do não saneamento das irregularidades apontadas e da não devolução dos recursos, instaurou-se a Tomada de Contas Especial. No Relatório de Tomada de Contas Especial nº 215/2016 (peça 2, p. 134-138) conclui-se que o prejuízo importaria no valor total dos recursos repassados (R$ 100.000,00) , imputando-se a responsabilidade à Sra. Iracema Nelis de Araújo Dantas, prefeita municipal de São José do Sabugi/PB, no período de 1/1/2013 a 31/12/2016, em razão da impugnação total das despesas do Convênio 244/2011- Siconv 755745, devido a irregularidade na execução física do ajuste.
8.	O Relatório de Auditoria 1138/2017 da Controladoria Geral da União (peça 2, p. 145-147) também chegou às mesmas conclusões. Após serem emitidos o Certificado de Auditoria, o Parecer do Dirigente e o Pronunciamento Ministerial (peça 2, p. 148-153) , o processo foi remetido a esse Tribunal.
9.	A análise inicial do TCU (peça 7) verificou que não foram juntados aos presentes autos os documentos relativos às constatações apresentadas pela entidade concedente. Assim, fora realizada diligência junto ao Ministério do Turismo (peças 10-11) a fim de que enviasse ao Tribunal imagens (vídeos e/ou fotos) mencionadas na Nota Técnica de Reanálise nº 49/2015 e na Nota Técnica de Análise nº 1/2014 e documentos enviados pela entidade convenente visando comprovar a exclusividade da empresa contratada como representante intermediária de artistas.
10.	Em resposta à diligência, foram juntados aos autos os documentos de peças 12-25.
11.	Após analisar as respostas à diligência, materializada na exordial de peça 26, realizada pela Secex/TCE, concluiu-se pela ocorrência de danos ao erário e pela citação da Sra. Iracema Nelis de Araújo Dantas (CPF: XXX.195.644-XX) , prefeita municipal de São José do Sabugi/PB (gestão 2009-2012) , em razão da impugnação total quanto aos recursos repassados ao Município de São José do Sabugi/PB por força do Convênio MTur 244/2011. O Diretor e o Secretário da Secex/TCE anuíram com essa conclusão (peças 27-28) . A irregularidade e débito objeto de citação tiveram os seguintes contornos, conforme instrução de peça 26:
Débitos relacionados à responsável Iracema Nelis de Araújo Dantas (CPF: XXX.195.644-XX) 
Irregularidade I: não comprovação da execução física do objeto.
	Descrição da irregularidade: Não comprovação da execução física do objeto
Evidências da irregularidade: Nota Técnica de Análise nº 1/2014 (peça 2, P. 54-59) ; Nota Técnica de Reanálise nº 49/2015 (peça 2, p. 100-103) ; Fotografias (peças 18-19) ; Declaração inválida de Autoridade (peça 2, p. 98) .
Normas infringidas: Art. 37, caput, c/c o art. 70, parágrafo único, da Constituição Federal de 1988; art. 93, do Decreto-lei 200, de 25 de fevereiro de 1967; arts. 56 e 58 da Portaria Interministerial 127/2008, e Termo do Convênio 244/2011- Siconv 755745 (cláusula quarta, item II, e parágrafo terceiro: alíneas "e" e "o") .
Conduta: não apresentar fotografias ou filmagens datadas e em foco aberto e fechado, de matérias jornalísticas pós eventos, e de declaração de autoridade local válida acerca da realização dos shows.
	Nexo de causalidade: A não apresentação de documentos que comprovassem a execução física dos itens previstos no plano de trabalho resultou na presunção de danos ao erário.
	Culpabilidade: não há excludentes de ilicitude, de culpabilidade e de punibilidade; é razoável supor que a responsável tinha consciência da ilicitude de sua conduta; era exigível conduta diversa da praticada, qual seja, comprovar por meio de documentos a efetiva execução física de todos os itens previstos no plano de trabalho. 
Débito referente à irregularidade I:
Cofre credor: Tesouro Nacional.
Quantificação do dano:
	Data de ocorrência
	Valor histórico (R$) 
	Identificador da parcela

	2/4/2013
	100.000,00
	D

	4/6/2013
	186,42
	C

	Valor atualizado do débito (sem juros) em 14/5/2019: R$ 141.540,75
12.	O Exmo. Ministro Benjamim Zymler, relator do feito, anuiu com a proposta da SecexTCE, conforme Despacho de peça 29, determinando a realização da citação.
13.	Posteriormente, em cumprimento ao despacho do relator, foi promovida a citação da responsável, nos moldes adiante:
	Ofício
	Data do ofício
	Data de Recebimento do Ofício

	Ofício 9126/2019- Secomp-4 (peça 31) 
	13/11/2019
	21/11/2019 (vide AR de peça 35) 

A responsável trouxe alegações de defesa acostadas à peça 36.  
ANÁLISE DOS PRESSUPOSTOS DE PROCEDIBILIDADE DA IN/TCU 71/2012
Prejuízo ao Contraditório e Ampla Defesa
15.	Verifica-se que não houve o transcurso de mais de dez anos desde o fato gerador sem que tenha havido a notificação da responsável pela autoridade administrativa federal competente (art. 6º, inciso II, c/c art. 19 da IN/TCU 71/2012, modificada pela IN/TCU 76/2016) , uma vez que o fato gerador da irregularidade sancionada ocorreu em 2/4/2013, e à responsável foi notificada sobre as irregularidades pela autoridade administrativa em 4/4/2016 (peça 2, p. 119-123) . 
16.	Informa-se que foi encontrado débito imputável à responsável em outros processos em tramitação no Tribunal:
	Responsável
	Processos

	Iracema Nelis de Araújo Dantas
	Processo 033.380/2015-5; Processo 026.365/2015-4.

17.	Observa-se que o valor atualizado do débito apurado (sem juros) em 1/1/2017 é superior a R$ 100.000,00, na forma estabelecida conforme os arts. 6º, inciso I, e 19 da IN/TCU 71/2012, modificada pela IN/TCU 76/2016	.
18.	A tomada de contas especial está, assim, devidamente constituída e em condição de ser instruída.
EXAME TÉCNICO
19.	O exame técnico tratará de analisar as alegações de defesa da responsável, e suas repercussões em relação as irregularidades aqui relatadas. 
Alegações de defesa apresentadas pela Sra. Iracema Nelis de Araújo Dantas (peças 36)  
20.	A defesa da Sra. Iracema Nelis de Araújo Dantas foi composta dos seguintes documentos:
Arrazoados de defesas, de peça 36, p. 1-14;
Portaria do Ministério do Turismo (peça 36, p. 16) ;
Declaração do presidente da Câmara Municipal afirmando que o evento foi realizado (peça 36, p. 17) .
21.	A análise desses arrazoados (peça 36, p. 1-14) será feita tópico a tópico, de modo que após cada tópico haverá uma defesa relativa a ele.
Argumento de que "o Ministério do Turismo aprovou inicialmente a execução do convênio, mas depois voltou atrás de forma desarrazoada" (peça 36, p. 8-10) . 
Segundo a defendente, ao analisar a prestação de contas de forma rigorosa, o Ministério do Turismo aprovou a execução física do convênio, por meio do Parecer Técnico nº 52/2013, de 23/1/2013 (peça 1, p. 129-133) . Inclusive os recursos federais só foram liberados ao município convenente após essa aprovação. Segundo ela, nesse parecer, constou o seguinte texto:
-quanto à realização do evento, ocorrido nos dias 01, 02 e 03 de julho de 2011, tendo como ações pretendidas as apresentações de shows artísticos, sua execução está demonstrada nos termos dos documentos encaminhados pelo convenente às fls. 98/107 e,
 (...) 
a fim de trabalharmos em consonância ao preconizado pelo TCU quanto a afirmar que houve "Boa Fé do responsável" pelo convênio, esta Coordenação Geral de Análise de Projeto propõe o pagamento integral deste convênio".
Contudo, posteriormente, o aludido ministério mudou de opinião, passando a considerar que a execução física do objeto do convênio não tinha sido comprovada pela prefeitura.
A gestora acredita que não é razoável que a comprovação da realização do evento tenha sido exigida pelo Concedente como condição para repasse dos recursos e que os elementos apresentados pelo Convenente para comprovação sejam posteriormente considerados insuficientes durante a análise da prestação de contas.
Análise da Defesa 
Não procede a alegação da responsável.
O Parecer Técnico nº 52/2013, de 23/1/2013 (peça 1, p. 129-133) não tinha como escopo realizar uma análise final acerca da regularidade do evento. Prova disso, seria o trecho adiante transcrito (p. 130) : "A comprovação da execução do evento não substitui a Prestação de Contas e o convenente deverá prestar contas de todas as ações pretendidas e aprovadas no Plano de Trabalho".  
Ademais, mesmo que se considerasse o Parecer aludido como documento que visava uma opinião definitiva sobre o ajuste, não se pode olvidar o princípio da autotutela da administração, que permitiria ao Ministério do Turismo rever seus autos. Segue transcrição da Súmula 473 STF sobre o tema: " A administração pode anular os seus próprios atos, quando eivados de vícios que os tornem ilegais, porque deles não se originam direitos; ou revogá-los, por motivo de conveniência ou oportunidade, respeitados os direitos adquiridos e ressalvada, em todos os casos, a apreciação judicial".
Sendo assim, não foi desarrazoada a conclusão do Ministério pela inexecução do ajuste.
Argumento de que "há farta documentação nos autos provando a execução do ajuste" (peça 36, p. 11-13) . 
Em seguida, a defesa informa que encaminhou ao Ministério do Turismo farta documentação que comprova a realização do evento, mas que essa entidade concedente, em sua análise, não considerou os documentos enviados como comprobatórios do evento.
Segue excerto da defesa sobre o tema:
25. Inobstante, além da aferida comprovação prévia ao repasse dos recursos, durante a prestação de contas também foram encaminhadas dezenas de fotografias (peças 18, 19 e 23) , inúmeras matérias publicadas em jornais de circulação estadual, revista especializada (Políticas e Negócios) e sítios da Internet (peça 2, p. 19-23 e 73-89) , além de filmagens do evento publicadas na Internet (peça 2, p. 69-72) . 
25. No entanto, o Concedente considerou que os elementos de prova carreados aos autos "não comprovaram a efetiva realização do evento" e "não foram capazes de comprovar a apresentação das atrações artísticas", concluindo assim pela reprovação da execução física do convênio.
 26. Afirma-se erroneamente nas Notas Técnicas de Análise da Prestação de Contas que "foram apenas enviados endereços e capturas de tela de sítios com previsões da data em que o evento aconteceria", que "nenhuma das fotografias dessas páginas retrata claramente o evento", que "os vídeos encaminhados (fl. 395) mencionam o nome da festividade mas não identificam a data de sua realização", e que "o convenente encaminhou novamente os vídeos já analisados, os quais mostram diversos grupos se apresentando, porém, uma vez que não foi possível comprovar que o evento foi realizado nas datas determinadas no Plano de Trabalho, não é possível aprovar a execução física destes itens" (peça 2, p. 100-103) . 
27. Com a máxima vênia, é preciso alertar que a maioria das matérias foram publicadas durante o evento, que a edição de julho/2011 da revista Políticas e Negócios foi publicada posteriormente ao evento, e notadamente que os vídeos encaminhados comprovam indiscutivelmente a apresentação das atrações artísticas.
28. Dentre a farta documentação carreada aos autos, merece atenção especial os vídeos enviados ao Concedente em mídia digital (DVD) , contendo filmagem dos principais trechos dos três dias do evento. 29. Importa salientar que, mesmo não tendo sido possível reproduzir o referido DVD, como alegado pelo Concedente (peça 2, p. 56) , a cobertura do evento foi dividida em três vídeos, correspondentes a cada um dos dias do evento, e ainda está publicada na Internet, conforme consta do renomado sítio www.youtube.com. (grifei) 
Análise da Defesa 
Não procede a alegação da responsável.
Quanto às fotografias encaminhadas na prestação de contas (peças 18, 19 e 23) , algumas não estão datadas, as que estão datadas, apresentam datas incluídas via alteração digital das fotos. Esse é o caso das fotos de bandas de peça 19, cujas informações de datas, nome de bandas e do evento foram incluídos digitalmente após as fotos serem tiradas, de modo que não provam que essas informações são verdadeiras (datas, nome de bandas e do evento) . 
Em relação a inúmeras matérias publicadas em jornais de circulação estadual, revista especializada (Políticas e Negócios) e sítios da Internet (peça 2, p. 19-23 e 73-89) , verifica-se que a maioria são pré-evento, de modo que podem demonstrar uma previsão ou intenção de que o evento ocorreria, mas não provam que ele foi realizado.
Exceção é a matéria da revista dita especializada "Políticas e Negócios, que informa a realização do evento. Contudo, essa matéria sozinha (sem que fossem trazidos outros elementos de que o evento ocorreu) , sendo de uma revista pouco conhecida nacionalmente, no máximo, seria um indício de que o evento ocorreu, não o provando.
Quanto às filmagens alegadas, como a própria defesa informa, a entidade concedente não conseguiu abrir os arquivos digitais que as continham, de modo que não podem provar a execução física.  
Sendo assim, a documentação mencionada não prova a execução do evento.
Afirmação de que a defesa acostou mais provas aos autos (peça 36, p. 11-13) . 
A defesa informa que acrescentou duas novas provas aos autos para provar a execução física.
A primeira delas seriam links de vídeos que provariam a apresentação de bandas no evento:
29. Importa salientar que, mesmo não tendo sido possível reproduzir o referido DVD, como alegado pelo Concedente (peça 2, p. 56) , a cobertura do evento foi dividida em três vídeos, correspondentes a cada um dos dias do evento, e ainda está publicada na Internet, conforme consta do renomado sítio www.youtube.com. 
30. Tais vídeos comprovam de forma cabal e indubitável a realização do evento e a apresentação das bandas exatamente conforme previsto no plano de trabalho. Trata-se de cobertura jornalística realizada pela empresa "tanoagito.com", registrando as principais apresentações e entrevistas com os vocalistas da
31.Apesar de serem vídeos de curta duração, que facilmente podem ser assistidos por inteiro (média de 15 minutos) , indica-se no quadro a seguir os trechos em que são exibidas as apresentações das bandas contratadas: 
	1º dia do evento: 1/7/2011 
Atração principal: Banda Mauricinhos do Forró 
Trecho do vídeo: 4'37'' a 6'43''
 https://www.youtube.com/watch?v=s5UpU54TLQ8 

	2º dia do evento: 2/7/2011 
Atração principal: Banda Feras
 Trecho do vídeo: 8'28'' a 14'29'' h
ttps://www.youtube.com/watch?v=5_XuxfYYfWo 

	3º dia do evento: 3/7/2011
Atração principal: Banda Forró de Luxo 
Trecho do vídeo: 2'46'' a 6'55'' 
https://www.youtube.com/watch?v=7kT7ZmB93ls

32. Ressalte-se que os referidos vídeos, publicados no YouTube há nove anos, indicam a data, o nome e o local do evento, contêm a filmagem das apresentações das principais atrações artísticas, além de entrevistas com os vocalistas, empresários das bandas, autoridades e público em geral, e não deixam margem a qualquer dúvida sobre a realização do evento e a apresentação das bandas contratadas com recursos do convênio em apreço.
33. É possível notar também que as imagens das bandas e do palco constantes dos aludidos vídeos demonstram que as fotografias das apresentações carreadas aos autos são legítimas e compatíveis com as imagens reveladas nos vídeos.
34. Com efeito, os elementos de prova apresentados evidenciam, sem sombra de dúvida, a correta execução física dos itens previstos no plano de trabalho do convênio, afastando assim a suposta irregularidade e qualquer presunção de dano ao erário.
A segunda delas seria a declaração de autoridade local de peça 36, p. 17, que teria sido apresentada sem timbre da Câmara Municipal na prestação de contas e teria da bastante extemporânea.
Análise da Defesa 
Não deve ser acolhida a alegação da responsável.
No que concerne aos vídeos contidos nos links apresentados pela defesa, eles não provam a realização dos shows da banda. Segue relato sobre os trechos de vídeos mencionados pela defendente, após visualização realizada por auditor da Secex/TCE que esta subscreve em 14/9/2020:
Vídeo do link https://www.youtube.com/watch?v=s5UpU54TLQ8 - vídeo de Cantores da banda  Mauricinhos do Forró - inicialmente os cantores e o repórter dialogam, e falam que há um show desse artista em São João do Sabugi, mas não informam data e evento em que há o show; 
Vídeo do link https://www.youtube.com/watch?v=5_XuxfYYfWo - nesse vídeo há uma banda se apresentando, mas o áudio é ruim, de modo que não é possível identificar local, evento e data do show;
Vídeo do link https://www.youtube.com/watch?v=7kT7ZmB93ls - vídeo do Cantor Guga e o Forró de Luxo - inicialmente o cantor e as repórter dialogam, e falam que há um show desse artista em São João [do Sabugi], mas não informam data e evento em que há o show; depois o vídeo foca no show propriamente dito, onde o cantor não informa data e evento onde ocorre o show; não há informações visuais que permitam identificar evento e data do show.
Os trechos de vídeos não mostram imagens datadas ou elementos visuais que indiquem a data do evento, ou áudios que indique os artistas se apresentaram na data prevista no plano de trabalho.
Em relação à nova declaração apresentada (peça 36, p. 17) , ela tem data do ano de 2013, ou seja, bastante extemporânea em relação ao evento, do ano de 2011, de modo que não é válida, pois a autoridade declarante poderia não lembrar do evento. Outrossim, a declaração não traz a informação de que bandas teriam se apresentado no evento. 
Além do mais, a declaração de autoridade local, no máximo, traria declaração de terceiros ao processo, que é uma prova testemunhal, logo considerada bastante frágil. A jurisprudência desta Corte é no sentido de que declarações de terceiros, isoladamente, não são suficientes para comprovar que recursos públicos transferidos por meio de convênio foram regularmente aplicados na consecução do objeto pactuado.
Segundo entendimento já pacificado do TCU, essas declarações possuem baixa força probatória, atestando tão-somente a existência da declaração, mas não o fato declarado. Por isso, é dever do interessado demonstrar a veracidade do alegado, principalmente quando não apresentados os documentos capazes de estabelecer nexo de causalidade entre o desembolso dos recursos recebidos e os comprovantes de despesas apresentados (Acórdão 6942/2015-TCU-Primeira Câmara, 6.723/2015-TCU-1ª Câmara, 7.580/2015-TCU-1ª Câmara, 8.938/2015-TCU-2ª Câmara, 512/2016-TCU-2ª Câmara, entre outros) .
Arrazoado de que não houve má fé, favorecimento ou omissão  (peça 36, p. 13-14) . 
O responsável alega que os recursos foram aplicados de forma escorreita; não houve omissão no dever de prestar contas; não há quaisquer indícios de favorecimento indevido ou de má-fé do responsável; o processo de inexigibilidade de licitação foi realizado com o cumprimento de todas as exigências normativas; os erros materiais foram saneados; e quanto à execução física do convênio, resta devidamente comprovada a realização do evento e a apresentação das atrações artísticas contratadas, sendo certa a obtenção dos resultados esperados e a absoluta ausência de dano ao erário.
Análise da Defesa 
A alegação da responsável deve ser rejeitada. Ao contrário do que alega a responsável, não foi comprovada a realização do evento e a apresentação das atrações artísticas contratadas, não sendo certa a obtenção dos resultados esperados ou a absoluta ausência de dano ao erário.
Quanto à má fé e os indícios de favorecimento, esses não foram avaliados pelo TCU, nem são necessários na análise do TCU, que avaliou apenas a realização ou não da execução física, de modo a avaliar se houve a boa e regular gestão de recursos.
Do pedido
Por fim, o responsável, considerando que a suposta irregularidade motivadora da notificação da responsável, qual seja a ausência de comprovação da execução física do objeto conveniado, resta completamente justificada e superada, pugna que sejam as presentes contas julgadas regulares, dando-se quitação e baixa da responsabilidade.
Análise do Pedido
O pedido não pode ser acolhido, porquanto, como avaliado nas linhas anteriores, a irregularidade persiste, não tendo sido provada a execução física.
Sendo assim, devem as alegações de defesa da Sra. Iracema Nelis de Araújo Dantas serem rejeitadas, mantendo-se as irregularidades constatadas e a sua responsabilidade pelos atos de gestão inquinados e o débito ocorrido.
Desse modo, tendo em vista as constatações consignadas na instrução de peça 26 e nas linhas anteriores desta peça instrutiva (inclusive no parágrafo 11) , que indicam a ocorrência de irregularidade causadora de danos ao erário ocasionada pela Sra. Iracema Nelis de Araújo Dantas, e não havendo nos autos elementos que possam atestar a sua boa-fé, devem as contas dessa responsável serem julgadas irregulares, sendo ela condenada ao débito descrito no item 10 supra, com fulcro nos termos dos artigos 1º, inciso I, 16, inciso III, alínea "c", e 19, caput, da Lei 8.443/1992, com aplicação individual de multa proporcional ao débito, fundamentada no art. 57 da Lei 8.443/1992.
Cabe ressaltar que não ocorreu a prescrição da pretensão punitiva do TCU, conforme Acórdão 1441/2016-TCU-Plenário, relatado pelo Exmo. Ministro Benjamim Zymler, que uniformizou a jurisprudência acerca dessa questão, uma vez que os fatos ocorreram em uma vez que a irregularidade sancionada se deu em 2/4/2013 e o ato de ordenação da citação ocorreu em 4/10/2019 (peça 29) , ou seja, em prazo inferior a dez anos.
CONCLUSÃO
Inicialmente, devem as alegações de defesa da Sra. Iracema Nelis de Araújo Dantas serem rejeitadas, mantendo-se a irregularidade constatada e a sua responsabilidade pelos atos de gestão inquinados e o débito ocorrido.
Assim, tendo em vista as constatações consignadas na instrução de peça 26 e nas linhas anteriores desta peça instrutiva, devem as contas da Sra. Iracema Nelis de Araújo Dantas (CPF: XXX.195.644-XX) serem julgadas irregulares, sendo ela condenada ao débito descrito no item 10 supra, com fulcro nos termos dos artigos 1º, inciso I, 16, inciso III, alínea "c", e 19, caput, da Lei 8.443/1992, com aplicação individual de multa proporcional ao débito, fundamentada no art. 57, da Lei 8.443/1992.
Registre-se que não foram evidenciados indicativos de boa-fé da responsável, fato que permite o julgamento de mérito imediato.
Ademais, a gradação da multa proposta acima deve considerar a gravidade dos fatos cometidos pela responsável.
Vale ressaltar que não ocorreu a prescrição da pretensão punitiva do TCU, conforme Acórdão 1441/2016-TCU-Plenário, relatado pelo Exmo. Ministro Benjamim Zymler, que uniformizou a jurisprudência acerca dessa questão, uma vez que os fatos ocorreram em 1/7/2010 e o prazo geral de prescrição é aquele indicado no art. 205 do Código Civil, que é de 10 anos, podendo, portanto, ser aplicada multa à responsável, nos termos do art. 57 da Lei 8.443/1992. Ademais, o ato que ordenou a citação (peça 62) , de 22/5/2020, interrompeu a prescrição.
PROPOSTA DE ENCAMINHAMENTO
Ante o exposto, submetem-se os autos à consideração superior, propondo:
51.1.	rejeitar as alegações de defesa da Sra. Iracema Nelis de Araújo Dantas (CPF: XXX.195.644-XX) ; 
51.2	com fundamento nos termos dos artigos 1º, inciso I, 16, inciso III, alínea "c", e 19, caput, da Lei 8.443/1992, e com arts. 1º, inciso I, 209, inciso III, 210 e 214, inciso III, do Regimento Interno/TCU, julgar irregulares suas contas, condenando-a ao pagamento da quantia abaixo especificada, com a fixação do prazo de 15 (quinze) dias para que comprove perante este Tribunal, em respeito ao artigo 214, inciso III, alínea 'a', do Regimento Interno do TCU, o recolhimento da dívida aos cofres do Tesouro Nacional, atualizada monetariamente e acrescida de juros de mora, calculados a partir da data discriminada, até a data do recolhimento, abatendo-se na oportunidade a monta eventualmente ressarcida, na forma da legislação em vigor:
	Data de ocorrência
	Valor histórico (R$) 

	2/4/2013
	100.000,00

51.3	aplicar, com fundamento no artigo 57 da Lei 8.443/1992 c/c o artigo 267 do Regimento Interno do TCU, multa à Sra. Iracema Nelis de Araújo Dantas (CPF: XXX.195.644-XX) , fixando-lhe o prazo de 15 (quinze) dias, a partir da notificação, para que, nos termos do artigo 214, inciso III, alínea "a", do Regimento Interno do TCU, comprove perante este Tribunal o recolhimento da dívida aos cofres do Tesouro Nacional, atualizada monetariamente desde a data do acórdão até a do efetivo recolhimento, se for paga após o vencimento, na forma da legislação em vigor;
51.4	autorizar, desde logo, nos termos do art. 28, inciso II, da Lei 8.443, de 1992, a cobrança judicial das dívidas, caso não atendidas às notificações;
51.5	autorizar, desde logo, o pagamento das dívidas mencionadas nos subitens anteriores, caso solicitado, em até 36 parcelas mensais e consecutivas, nos termos do art. 26 da Lei 8.443, de 1992 c/c o art. 217 do Regimento Interno - TCU, de 2011, fixando ao devedor o prazo de quinze dias, a contar do recebimento da notificação, para comprovar perante o Tribunal o recolhimento da primeira parcela e de trinta dias, a contar da parcela anterior, para comprovar o recolhimento das demais parcelas, devendo incidir sobre cada valor mensal, os encargos legais devidos (débito: juros de mora e atualização monetária; multa: atualização monetária) , na forma prevista na legislação em vigor;
51.6	remeter cópia do acórdão que vier a ser prolatado pelo Tribunal, ao Procurador-Chefe da Procuradoria da República no Estado da Paraíba, nos termos do art. 209, § 7º, do Regimento Interno/TCU, para ajuizamento das ações cabíveis, informando-lhe que o inteiro teor da deliberação pode ser consultado no endereço http://www.tcu.gov.br/acordaos;
51.7	enviar cópia do Acórdão que vier a ser proferido ao Ministério do Turismo e à responsável, para ciência, informando que a presente deliberação, acompanhada do Relatório e do Voto que a fundamenta, está disponível para a consulta no endereço www.tcu.gov.br/acordaos, além de esclarecer que, caso requerido, o TCU poderá fornecer sem custos as correspondentes cópias, de forma impressa.
É o relatório.

José Alberto Rodrigues Teixeira (OAB/DF 16.163)

Procurador Júlio Marcelo de Oliveira.

TOMADA DE CONTAS ESPECIAL. CONVÊNIO. NÃO COMPROVAÇÃO DA REALIZAÇÃO DO OBJETO. CITAÇÃO. DÉBITO. MULTA. CIÊNCIA.

TOMADA DE CONTAS ESPECIAL (TCE)

Secretaria de Controle Externo de Tomada de Contas Especial (SecexTCE).

Trata-se de tomada de contas especial instaurada pelo Ministério do Turismo (MTur) , em desfavor da Sra. Iracema Nelis de Araújo Dantas, prefeita municipal de São José do Sabugi/PB, no período de 1/1/2013 a 31/12/2016, em razão da impugnação total das despesas do Convênio 244/2011- Siconv 755745 que tinha por objeto o apoio à realização do Projeto intitulado "São Pedro", nos dias 1, 2 e 3 de junho de 2011, devido a irregularidades na execução física.
2.	Para consecução do objeto do ajuste foi previsto o montante de R$ 105.000,00, sendo R$ 100.000,00 à conta do concedente e R$ 5.000,00 referentes à contrapartida do convenente. Os recursos federais foram liberados por meio da Ordem Bancária 2013OB800011 (peça 1, p. 137) , em 2/4/2013.
3.	Conforme a Nota Técnica de Reanálise nº 49/2015 (peça 2, p. 100-103) do Ministério do Turismo, a reprovação da execução física do ajuste decorreu das seguintes irregularidades:
"	a) as fotografias, filmagens e/ou material de divulgação pós-evento (publicação em jornais, revistas ou reportagens televisivas) , enviados não comprovaram a efetiva realização do evento na data e cidade aprovadas no Plano de Trabalho e a utilização da logomarca do MTur;
	b) houve divergência entre a data de realização do evento informada em declaração emitida pelo convenente e aquela prevista no Plano de Trabalho;
	c) as fotografias/filmagens ou matérias de repercussão pós-evento (publicação em jornais, revistas ou reportagens televisivas) encaminhadas não foram capazes de comprovar a apresentação das atrações artísticas;
	d) a declaração de autoridade local foi enviada com o timbre da prefeitura, ao invés do timbre do órgão ao qual a autoridade supostamente faz parte."
II
4.	No âmbito deste Tribunal, após de diligência ao concedente para obtenção de documentos não constantes dos autos, foi realizada a citação da Sra. Iracema Nelis de Araújo Dantas em razão da não comprovação da execução física do objeto do ajuste decorrente da não apresentação de fotografias ou filmagens datadas e em foco aberto e fechado, de matérias jornalísticas pós-eventos e de declaração de autoridade local válida acerca da realização dos shows.
5.	A responsável, em suas alegações de defesa, aduz, em síntese, que (i) o Ministério do Turismo teria aprovado inicialmente a execução do convênio, mas depois teria voltado atrás de forma desarrazoada; (ii) haveria nos autos farta documentação provando a execução do ajuste; (iii) os links de vídeos mencionados na defesa e a declaração de autoridade local ora juntada também comprovariam a execução do convênio; e (iv) não teria havido má-fé, favorecimento ou omissão por parte da responsável.
III
6.	Após o exame das alegações de defesa, a Secretaria de Controle Externo de Tomada de Contas Especial propõe julgar irregulares as contas da responsável, condenando-a ao pagamento do débito apurado, e aplicar-lhe multa, com fulcro no art. 57 da Lei 8.443/1992.
7.	O representante do Ministério Público junto ao TCU manifestou-se de acordo com a proposta da unidade técnica.
IV
8.	Acolho os pareceres precedentes e adoto seus fundamentos como razões de decidir, sem prejuízos das considerações a seguir.
9.	Conforme ressaltou a unidade técnica, o Parecer Técnico 52/2013, de 23/1/2013 (peça 1, p. 129-133) , que teria aprovado a execução do ajuste, "não tinha como escopo realizar uma análise final acerca da regularidade do evento". Além disso, "não se pode olvidar o princípio da autotutela da administração, que permitiria ao Ministério do Turismo rever seus autos". Sendo assim, a alegação da então prefeita não tem o condão de afastar sua responsabilidade pela comprovação da execução do ajuste, tampouco se mostra desarrazoada uma eventual reavaliação efetuada pelo concedente a respeito do cumprimento do ajuste.
10.	A alegação de que haveria nos autos documentação comprobatória da execução do ajuste não merece prosperar. Ao contrário do que aduz a responsável, as fotografias e as matérias publicadas em jornais, revista especializada e sítios na internet não provam a realização do evento. As fotografias sofreram alteração digital para inclusão de informações, como datas e nome de bandas e do evento, o que as tornam imprestáveis para atestar o acontecimento. Já as matérias jornalísticas demonstram apenas uma previsão ou intenção de realização do evento, mas não que tenha de fato ocorrido.
11.	No caso da matéria da revista "Políticas e Negócios", há informação de que teria ocorrido o evento, porém, considerando se tratar de revista pouco conhecida nacionalmente,  julgo, em linha com os pareceres precedentes, que a matéria, sem outros elementos para corroborar a informação apresentada, não é apta a comprovar o cumprimento do objeto do convênio.
12.	Da mesma forma, os vídeos dos links citados pela responsável carecem de informações que possam comprovar que o evento ou eventos mostrados dizem respeito ao objeto do ajuste, uma vez que, como consignou a unidade técnica, não há elementos visuais que indiquem a data ou áudios que indiquem os artistas que teriam se apresentado de acordo com o previsto no plano de trabalho.
13.	No que concerne à declaração juntada aos autos, além de extemporânea, pois datada de 2013 (o evento teria ocorrido em 2011) , documentos com afirmação de terceiro, conforme a jurisprudência desta Corte, não são suficientes para, isoladamente, comprovar que recursos públicos transferidos por meio de convênio foram regularmente aplicados na consecução do objeto pactuado.
14.	Por fim, a alegação de que não teria havido má-fé, favorecimento ou omissão por parte da responsável não merece prosperar. O que se verifica no presente processo é que não há a comprovação da boa e regular aplicação dos recursos públicos geridos pela responsável, dado que não restou demonstrada a realização do evento e a apresentação das atrações artísticas contratadas. Nesse contexto, a presença de má-fé ou de favorecimento não é necessária para que se busque o ressarcimento aos cofres públicos.
	Ante o exposto, em consonância com a unidade técnica e o representante do Parquet, voto por que seja adotada a deliberação que ora submeto a este Colegiado.
TCU, Sala das Sessões Ministro Luciano Brandão Alves de Souza, em 9 de fevereiro de 2021.
BENJAMIN ZYMLER 
Relator